---
title: "Análisis de la Relación entre Suicidio Masculino Adulto y Factores Económicos en Uruguay"
subtitle: "Un Estudio Exploratorio de Datos Longitudinales"
author: 
  - "Tu Nombre"
  - "Afiliación Institucional"
date: "`r Sys.Date()`"
output:
  pdf_document:
    latex_engine: xelatex
    toc: true
    toc_depth: 3
    number_sections: true
    fig_caption: true
    keep_tex: false
    includes:
      in_header: 
        - \usepackage{float}
        - \usepackage{booktabs}
        - \usepackage{longtable}
        - \usepackage{array}
        - \usepackage{multirow}
        - \usepackage{wrapfig}
        - \usepackage{colortbl}
        - \usepackage{pdflscape}
        - \usepackage{tabu}
        - \usepackage{threeparttable}
        - \usepackage{threeparttablex}
        - \usepackage[normalem]{ulem}
        - \usepackage{makecell}
        - \usepackage{xcolor}
bibliography: referencias.bib
csl: apa-style.csl
lang: es-ES
fontsize: 11pt
geometry: margin=1in
header-includes:
  - \usepackage[spanish]{babel}
  - \usepackage{setspace}
  - \onehalfspacing
---

```{r setup, include=FALSE}
# Configuración global de chunks
knitr::opts_chunk$set(
  echo = FALSE,           # No mostrar código por defecto
  warning = FALSE,        # No mostrar warnings
  message = FALSE,        # No mostrar mensajes
  fig.align = "center",   # Centrar figuras
  fig.pos = "H",          # Posición fija de figuras
  fig.width = 8,          # Ancho de figuras
  fig.height = 6,         # Alto de figuras
  dpi = 300,              # Resolución de figuras
  cache = TRUE            # Cache de chunks para compilación rápida
)

# Configuración de opciones globales
options(
  knitr.table.format = "latex",
  scipen = 999,           # Evitar notación científica
  digits = 3              # Número de decimales
)
```

```{r librerias, include=FALSE}
# Cargar librerías necesarias
library(tidyverse)      # Manipulación y visualización de datos
library(lubridate)      # Manejo de fechas
library(knitr)          # Para tablas
library(kableExtra)     # Para tablas avanzadas
library(ggplot2)        # Visualización
library(gridExtra)      # Arreglo de gráficos
library(corrplot)       # Matrices de correlación
library(psych)          # Análisis psicométrico
library(forecast)       # Series temporales
library(tseries)        # Análisis de series temporales
# library(bcp)            # Detección de cambios estructurales
library(changepoint)    # Análisis de puntos de cambio
library(readxl)         # Lectura de archivos Excel
library(janitor)        # Limpieza de datos
library(scales)         # Formateo de escalas en gráficos
library(viridis)        # Paletas de colores
library(patchwork)      # Combinación de gráficos ggplot
library(broom)          # Resultados de modelos en formato tidy
library(car)            # Análisis de regresión
library(lmtest)         # Tests para modelos lineales
library(sandwich)       # Errores estándar robustos
```

\newpage

# Resumen Ejecutivo

*[Espacio para resumen de 250-300 palabras que incluya objetivos, metodología principal, hallazgos clave y conclusiones]*

**Palabras clave:** suicidio, economía, Uruguay, salud mental, análisis longitudinal

\newpage

# Introducción

## Contexto y Justificación

Uruguay presenta una de las tasas de suicidio más altas de América Latina, con una tendencia particularmente preocupante entre la población masculina adulta. Este fenómeno complejo requiere un análisis multidisciplinario que considere factores socioeconómicos, culturales y estructurales.

## Problema de Investigación

*[Describir el problema específico que se aborda]*

## Objetivos

### Objetivo General
Analizar la potencial relación entre el incremento de suicidios en hombres adultos y los indicadores económicos en Uruguay durante el período [YYYY-YYYY].

### Objetivos Específicos
1. Caracterizar la evolución temporal de las tasas de suicidio masculino adulto en Uruguay
2. Identificar patrones y tendencias en los principales indicadores económicos del país
3. Evaluar la correlación entre variables económicas y tasas de suicidio
4. Desarrollar modelos predictivos preliminares
5. Identificar períodos críticos y factores de riesgo asociados

## Hipótesis de Trabajo

*[Formular hipótesis específicas basadas en la literatura]*

\newpage

# Marco Teórico y Antecedentes

## Suicidio desde la Perspectiva Epidemiológica

*[Revisión de literatura sobre epidemiología del suicidio]*

## Factores Socioeconómicos y Suicidio

*[Marco teórico sobre la relación economía-suicidio]*

## Contexto Uruguayo

*[Antecedentes específicos de Uruguay]*

## Estudios Previos

*[Revisión de investigaciones similares]*

\newpage

# Metodología

## Diseño del Estudio
Estudio observacional, descriptivo y analítico de tipo ecológico con diseño longitudinal.

## Fuentes de Datos

### Datos de Mortalidad por Suicidio
- **Fuente:** Ministerio de Salud Pública (MSP) - Sistema de Información Nacional en Salud (SNIS)
- **Período:** [Especificar años]
- **Variables:** Edad, sexo, método, departamento, fecha

### Datos Económicos
- **Fuente:** Banco Central del Uruguay (BCU), Instituto Nacional de Estadística (INE)
- **Indicadores:** PIB, desempleo, inflación, salario real, índice de pobreza
- **Período:** [Especificar años]

## Población de Estudio
Hombres adultos (18-64 años) residentes en Uruguay.

## Variables de Análisis

```{r variables-tabla, echo=FALSE}
# Crear tabla de variables (ejemplo)
variables_df <- data.frame(
  Variable = c("Tasa de suicidio", "PIB per cápita", "Tasa de desempleo", 
               "Índice de precios", "Salario real promedio"),
  Tipo = c("Dependiente", "Independiente", "Independiente", 
           "Independiente", "Independiente"),
  Unidad = c("Por 100,000 hab", "USD corrientes", "Porcentaje", 
             "Índice base 100", "Pesos uruguayos"),
  Fuente = c("MSP", "BCU", "INE", "INE", "INE")
)

kable(variables_df, 
      caption = "Variables principales del estudio",
      booktabs = TRUE) %>%
  kable_styling(latex_options = c("hold_position", "striped"))
```

## Análisis Estadístico

### Análisis Descriptivo
- Estadísticas descriptivas univariadas
- Análisis de tendencias temporales
- Visualización de series temporales

### Análisis Inferencial
- Análisis de correlación
- Modelos de regresión lineal múltiple
- Análisis de series temporales (ARIMA)
- Detección de puntos de cambio estructural
- Tests de causalidad de Granger

### Software Utilizado
Análisis realizados en R versión `r R.Version()$version.string`.

\newpage

# Análisis Exploratorio de Datos

```{r carga-datos, include=FALSE}
# Ejemplo de carga de datos (adaptar según fuentes reales)
# suicidios <- read_excel("datos/suicidios_uruguay.xlsx")
# economia <- read_excel("datos/indicadores_economicos.xlsx")

# Por ahora, crear datos de ejemplo para la plantilla
set.seed(123)
años <- 2000:2022
n_años <- length(años)

# Datos simulados de ejemplo
datos_ejemplo <- data.frame(
  año = años,
  tasa_suicidio = 15 + 2 * sin(1:n_años * 0.3) + rnorm(n_años, 0, 1),
  pib_per_capita = 8000 + 500 * (1:n_años) + rnorm(n_años, 0, 200),
  desempleo = 8 + 3 * sin(1:n_años * 0.4) + rnorm(n_años, 0, 0.5),
  inflacion = 5 + 4 * sin(1:n_años * 0.2) + rnorm(n_años, 0, 1)
)
```

## Características de los Datos

```{r resumen-descriptivo}
# Estadísticas descriptivas
datos_resumen <- datos_ejemplo %>%
  select(-año) %>%
  psych::describe() %>%
  as.data.frame() %>%
  select(n, mean, sd, min, max)

kable(datos_resumen, 
      digits = 2,
      caption = "Estadísticas descriptivas de variables principales",
      booktabs = TRUE) %>%
  kable_styling(latex_options = c("hold_position", "striped"))
```

## Evolución Temporal

```{r grafico-series-temporales, fig.cap="Evolución temporal de variables principales"}
# Crear gráficos de series temporales
p1 <- ggplot(datos_ejemplo, aes(x = año, y = tasa_suicidio)) +
  geom_line(color = "darkred", size = 1) +
  geom_smooth(method = "loess", se = TRUE, alpha = 0.3) +
  labs(title = "Tasa de Suicidio Masculino",
       y = "Tasa por 100,000 hab",
       x = "Año") +
  theme_minimal()

p2 <- ggplot(datos_ejemplo, aes(x = año, y = pib_per_capita)) +
  geom_line(color = "darkblue", size = 1) +
  geom_smooth(method = "loess", se = TRUE, alpha = 0.3) +
  labs(title = "PIB per cápita",
       y = "USD",
       x = "Año") +
  theme_minimal()

p3 <- ggplot(datos_ejemplo, aes(x = año, y = desempleo)) +
  geom_line(color = "darkorange", size = 1) +
  geom_smooth(method = "loess", se = TRUE, alpha = 0.3) +
  labs(title = "Tasa de Desempleo",
       y = "Porcentaje",
       x = "Año") +
  theme_minimal()

p4 <- ggplot(datos_ejemplo, aes(x = año, y = inflacion)) +
  geom_line(color = "darkgreen", size = 1) +
  geom_smooth(method = "loess", se = TRUE, alpha = 0.3) +
  labs(title = "Inflación",
       y = "Porcentaje",
       x = "Año") +
  theme_minimal()

# Combinar gráficos
(p1 + p2) / (p3 + p4)
```

\newpage

# Análisis de Correlaciones

```{r matriz-correlacion, fig.cap="Matriz de correlaciones entre variables"}
# Matriz de correlaciones
cor_matrix <- cor(datos_ejemplo[, -1], use = "complete.obs")

# Visualización
corrplot(cor_matrix, 
         method = "color",
         type = "upper",
         order = "hclust",
         tl.cex = 0.8,
         tl.col = "black",
         addCoef.col = "black",
         number.cex = 0.7)
```

```{r tabla-correlaciones}
# Tabla de correlaciones con significancia
cor_test_results <- cor.test(datos_ejemplo$tasa_suicidio, datos_ejemplo$desempleo)

# Crear tabla de correlaciones principales
correlaciones <- data.frame(
  Variable = c("PIB per cápita", "Desempleo", "Inflación"),
  Correlacion = c(
    cor(datos_ejemplo$tasa_suicidio, datos_ejemplo$pib_per_capita),
    cor(datos_ejemplo$tasa_suicidio, datos_ejemplo$desempleo),
    cor(datos_ejemplo$tasa_suicidio, datos_ejemplo$inflacion)
  )
)

kable(correlaciones,
      digits = 3,
      caption = "Correlaciones con tasa de suicidio masculino",
      booktabs = TRUE) %>%
  kable_styling(latex_options = c("hold_position", "striped"))
```

\newpage

# Modelos Estadísticos

## Modelo de Regresión Lineal Múltiple

```{r modelo-regresion}
# Ajustar modelo de regresión
modelo1 <- lm(tasa_suicidio ~ pib_per_capita + desempleo + inflacion, 
              data = datos_ejemplo)

# Mostrar resultados
modelo1_tidy <- broom::tidy(modelo1)
kable(modelo1_tidy,
      digits = 4,
      caption = "Resultados del modelo de regresión lineal múltiple",
      booktabs = TRUE) %>%
  kable_styling(latex_options = c("hold_position", "striped"))
```

## Diagnósticos del Modelo

```{r diagnosticos-modelo, fig.cap="Diagnósticos del modelo de regresión"}
# Gráficos de diagnóstico
par(mfrow = c(2, 2))
plot(modelo1)
```

## Análisis de Series Temporales

```{r analisis-series}
# Convertir a serie temporal
ts_suicidio <- ts(datos_ejemplo$tasa_suicidio, start = 2000, frequency = 1)

# Análisis básico de la serie
# decomposition <- decompose(ts_suicidio)
# plot(decomposition)

# Test de estacionariedad
adf_test <- tseries::adf.test(ts_suicidio)
print(paste("ADF Test p-value:", round(adf_test$p.value, 4)))
```

\newpage

# Análisis de Puntos de Cambio

```{r puntos-cambio, fig.cap="Análisis de puntos de cambio estructural"}
# Análisis de puntos de cambio (ejemplo básico)
# Esto requiere ajustes según los datos reales
ts_data <- ts(datos_ejemplo$tasa_suicidio, start = 2000)
plot(ts_data, main = "Serie temporal de tasa de suicidio",
     xlab = "Año", ylab = "Tasa por 100,000 hab")
```

\newpage

# Resultados Principales

## Hallazgos Descriptivos

*[Describir los principales hallazgos descriptivos]*

## Relaciones Identificadas

*[Describir las correlaciones y relaciones encontradas]*

## Modelos Predictivos

*[Describir los resultados de los modelos estadísticos]*

## Períodos Críticos

*[Identificar períodos de mayor riesgo o cambios estructurales]*

\newpage

# Discusión

## Interpretación de Resultados

*[Interpretar los hallazgos en el contexto teórico]*

## Comparación con Literatura Previa

*[Comparar con estudios similares]*

## Implicaciones para Políticas Públicas

*[Discutir implicaciones prácticas]*

## Limitaciones del Estudio

*[Reconocer limitaciones metodológicas y de datos]*

## Fortalezas del Estudio

*[Destacar fortalezas metodológicas]*

\newpage

# Conclusiones

## Conclusiones Principales

*[Resumir hallazgos principales]*

## Recomendaciones

*[Proponer recomendaciones basadas en evidencia]*

## Líneas Futuras de Investigación

*[Sugerir investigaciones futuras]*

\newpage

# Referencias Bibliográficas

*[Las referencias se generarán automáticamente desde el archivo .bib]*

\newpage

# Anexos

## Anexo A: Código R Utilizado

```{r codigo-completo, eval=FALSE, echo=TRUE}
# Todo el código utilizado en el análisis
# (Se puede incluir o referenciar scripts separados)
```

## Anexo B: Tablas Complementarias

*[Tablas adicionales de resultados]*

## Anexo C: Gráficos Adicionales

*[Visualizaciones complementarias]*

## Anexo D: Tests Estadísticos Detallados

*[Resultados completos de tests estadísticos]*


